【裁判字號】    99,交聲,4573
【裁判日期】    991227
【裁判案由】    交管條例聲異
【裁判全文】
臺灣板橋地方法院交通事件裁定        99年度交聲字第4573號
原處分機關  交通部公路總局臺北區監理所板橋監理站
異  議  人
即受處分人  蕭涵
上列異議人即受處分人因違反道路交通管理處罰條例案件，不服
交通部公路總局臺北區監理所板橋監理站中華民國99年11月24日
板監裁字第裁41-C00000000號裁決處分（舉發案號：臺北縣政府
警察局99年6 月21日北縣警交大字第C00000000 號），聲明異議
，本院裁定如下：
    主  文
原處分撤銷。
蕭涵汽車駕駛人，駕駛汽車經測試檢定酒精濃度超過規定標準，
吊扣普通重型機器腳踏車駕駛執照壹年，並應接受道路交通安全
講習。
    理  由
一、原處分意旨略以：異議人即受處分人蕭涵於民國99年4 月26
    日5 時26分許，駕駛車號N28-138 號普通重型機車，行經臺
    北縣中和市○○路203 之1 號前，因有「汽車駕駛人酒精濃
    度超過規定標準」之違規行為，經臺北縣政府警察局中和第
    二分局執勤員警製單當場舉發，並查證違規屬實，爰依道路
    交通管理處罰條例第35條第1 項第1 款規定裁處罰鍰新臺幣
    （下同）4 萬5 千元、吊扣其駕駛執照1 年，並依同條例第
    24條第1 項第2 款規定（漏引本條款）裁處其應接受道路交
    通安全講習。
二、異議意旨略以：異議人因酒駕事件，業經臺灣板橋地方法院
    檢察署檢察官為緩起訴處分，且伊將於100 年1 月24日前向
    國庫支付3 萬元。基於一事不二罰，監理站不應再裁決伊繳
    納罰鍰4 萬5 千元，請求撤銷監理站裁決處分以維伊權益等
    語。
三、按汽車駕駛人飲用酒類或其他類似物後其吐氣所含酒精濃度
    超過每公升0.25毫克或血液中酒精濃度超過百分之0.05以上
    者，不得駕車，道路交通安全規則第114 條第2 款定有明文
    。又汽車駕駛人，駕駛汽車經測試檢定有酒精濃度超過規定
    標準者，處1 萬5 千元以上6 萬元以下罰鍰，並當場移置保
    管該汽車，及吊扣其駕駛執照1 年，且應接受道路交通安全
    講習，道路交通管理處罰條例第35條第1 項第1 款、第24條
    第1 項第2 款分別規定明確。
四、經查：
  (一)本件異議人即受處分人蕭涵於99年4 月26日5 時26分許，駕
    駛車號N28-138 號普通重型機車，行經臺北縣中和市○○路
    203 之1 號前，經警攔停並施以呼氣酒精濃度測試，測試值
    達每公升0.57毫克，而超過規定標準等情，此有舉發通知單
    、違反道路交通管理事件裁決書、酒精濃度測定單等影本各
    1 紙在卷可憑，且異議人對於上開違規事實亦未爭執，堪認
    屬實。惟異議人因上開同一酒醉駕車之違法行為，業經臺灣
    板橋地方法院檢察署檢察官於99年8 月31日以99年度偵字第
    22346 號為緩起訴處分在案，緩起訴期間為1 年，應於收受
    檢察官執行緩起訴命令通知書後2 個月內，向國庫支付3 萬
    元等情，亦有緩起訴處分書1 份在卷足憑。
  (二)按行政罰法第26條第1 項、第2 項規定：「一行為同時觸犯
    刑事法律及違反行政法上義務規定者，依刑事法律處罰之。
    但其行為應處以其他種類行政罰或得沒入之物而未經法院宣
    告沒收者，亦得裁處之。」「前項行為如經不起訴處分或為
    無罪、免訴、不受理、不付審理之裁判確定者，得依違反行
    政法上義務規定裁處之。」此即所謂之「一事不二罰」原則
    ，探究其立法目的，係以一行為同時觸犯刑事法律及違反行
    政法上義務規定時，由於刑罰與行政罰同屬對不法行為之制
    裁，而刑罰之懲罰作用較強，故依刑事法律處罰，即足資警
    惕時，實無一事二罰再處行政罰之必要；且刑事法律處罰，
    由法院依法定程序為之，較符合正當法律秩序，應予優先適
    用。但罰鍰以外之沒入或其他種類行政罰，因兼具維護公共
    秩序之作用，為達行政目的，行政機關仍得併予裁處。又此
    所稱「其他種類行政罰」，係指違反行政法上之義務應受「
    裁罰性」之「不利處分」而言，依行政罰法第2 條規定，應
    包括限制或禁止行為之吊扣證照處分及警告性之講習處分在
    內，合先敘明。
  (三)次按檢察官之緩起訴處分於緩起訴期間內，有下列情形之一
    者，檢察官得依職權或依告訴人之聲請撤銷原處分，繼續偵
    查或起訴：1.於期間內故意更犯有期徒刑以上刑之罪，經檢
    察官提起公訴者；2.緩起訴前，因故意犯他罪，而在緩起訴
    期間內受有期徒刑以上刑之宣告者；3.違背第253 條之2 第
    1 項各款之應遵守或履行事項者，刑事訴訟法第253 條之3
    第1 項定有明文。據此可知經檢察官為「緩起訴」處分者，
    於「緩起訴」之猶豫期間內，最終是否會被檢察官提起公訴
    ，猶懸而未定，亦即「緩起訴」處分於猶豫期間內尚未具有
    實質之確定力，檢察官仍得根據上開規定依職權或依告訴人
    之聲請，將被告「緩起訴」處分撤銷。而行政罰法第26條明
    定一事不二罰原則，且應受行政罰之行為如經不起訴處分或
    為無罪、免訴、不受理、不付審理之裁判「確定」者，始得
    依違反行政法上義務規定裁處之，並未明文包括「緩起訴」
    處分在內，雖「緩起訴」處分之最終使被告免於刑事訴追之
    效果與「不起訴」處分之效果相同，惟依行政罰法第26條第
    2 項之立法意旨，亦必須待緩起訴處分實質確定時，被告始
    最終地確定免於受刑事訴追，原處分機關始得為行政裁罰，
    亦即在緩起訴期間內即猶豫期間期滿前，該緩起訴處分仍有
    被撤銷之可能，處分機關若於上揭緩起訴猶豫期間期滿前逕
    為行政裁決，裁處處分人行政罰鍰，將使受處分人日後有同
    時遭受行政處罰（指罰鍰）及刑事訴追之危險，顯與行政罰
    法第26條規定之立法意旨相違背（臺灣高等法院暨所屬法院
    98年法律座談會刑事類提案第24號研討意見參照）。
  (四)又94年12月28日修正公布，95年7 月1 日施行之道路交通管
    理處罰條例第35條第8 項規定：「前項汽車駕駛人，經裁判
    確定處以罰金低於本條例第92條第3 項所定最低罰鍰基準規
    定者，應依本條例裁決繳納不足最低罰鍰之部分」之規定，
    核屬行政罰法第26條之特別規定。查酒後駕車經檢察官為緩
    起訴處分，並命被告向公益團體捐款或提供義務勞務者，被
    告係履行檢察官為緩起訴處分命令，此等命令名義上雖非刑
    罰，但仍是一種特殊的處遇措施，造成被告之財產減少或義
    務增加，性質上亦屬干預人民自由之處分，與刑事制裁無異
    ，實質上為刑事處罰。故檢察官為緩起訴處分並命向公益團
    體捐款者，其捐款解釋上亦屬道路交通管理處罰條例第35條
    第8 項所規定之罰金，監理機關雖不得再為行政裁罰，惟若
    行為人依緩起訴處分所支付之捐款金額，未達道路交通管理
    處罰條例第92條第3 項所訂最低罰鍰基準規定者，依該條例
    第35條第8 項之規定，即須補繳不足最低罰鍰之部分，始為
    適法。是檢察官為緩起訴處分並命捐款者，其捐款解釋上亦
    屬道路交通管理處罰條例第35條第8 項所規定之罰金，若駕
    駛人所支付之緩起訴處分金，未達道路交通管理處罰條例第
    92條第3 項所定最低罰鍰基準規定者，依該條例第35條第8
    項之規定，仍須補繳不足最低罰鍰之部分。則於緩起訴猶豫
    期間屆滿後，對上述不足額處分，處分機關仍有裁處罰鍰之
    空間，惟此須俟緩起訴猶豫期間屆滿後始得為之（臺灣高等
    法院暨所屬法院97年法律座談會刑事類提案第39號研討意見
    參照）。
  (五)準此，異議人上開酒後駕車之行為，既同時違反道路交通管
    理處罰條例第35條第1 項第1 款與刑法第185 條之3 之規定
    ，係一行為同時觸犯刑事法律及違反行政法上義務規定，依
    行政罰法第26條第1 項前段規定，應依刑事法律處罰之。而
    異議人酒後駕車違反刑法第185 條之3 之規定，業經臺灣板
    橋地方法院檢察署檢察官於99年8 月31日以99年度偵字第22
    346 號為緩起訴處分，緩起訴期間為1 年，並命異議人應於
    收受檢察官執行緩起訴命令通知書後2 個月內，向國庫支付
    3 萬元，且該緩起訴處分期間尚未期滿。則揆諸前開說明，
    必須待緩起訴處分實質確定時，異議人始最終地確定免於受
    刑事訴追，原處分機關始得為行政裁罰裁處罰鍰，亦即在緩
    起訴期間內即猶豫期間期滿前，該緩起訴處分仍有被撤銷之
    可能，此時原處分機關若依法為行政裁決為罰鍰處分，將使
    受處分人有同時遭受行政處罰（罰鍰）及刑事訴追之危險，
    顯與行政罰法第26條規定之立法意旨相違背。
  (六)至於原處分機關援引交通部95年7 月17日交路字第09500069
    86號函釋，認「緩起訴乃附帶條件的不起訴處分，亦即是不
    起訴的一種」，而認應維持原裁處罰鍰之處分云云。惟按法
    官依據法律獨立審判，憲法第80條定有明文；且各機關依其
    職掌就有關法規為釋示之行政命令，法官於審判案件時，固
    可予以引用，但仍得依據法律，表示適當之不同見解，並不
    受其拘束，司法院大法官會議釋字第216 號解釋意旨可資參
    照。是原處分機關所提前開函釋，既與本院前揭見解不同，
    本院自不受其拘束，附此敘明。
五、綜上所述，異議人固有於前揭時間、地點，駕駛機車經測試
    檢定酒精濃度超過規定標準之違規行為，惟原處分機關在緩
    起訴處分尚未實質確定前，逕依道路交通管理處罰條例第35
    條第1 項第1 款規定裁處異議人罰鍰4 萬5 千元部分，顯與
    行政罰法第26條第1 項前段、第2 項之規定意旨有違，即有
    可議。而道路交通管理處罰條例第35條第1 項1 款、第24條
    第1 項第2 款所定之吊扣駕駛執照1 年、施以道路交通安全
    講習部分，因屬行政罰法第26條第1 項但書及第2 條第1 款
    所稱之其他種類行政罰，兼具維護公共秩序之作用，為達此
    行政目的，尚無違反一事不二罰原則。從而，應認異議人提
    起本件異議為有理由，本院自應將原處分撤銷，自為裁罰如
    主文第2 項所示，以期適法（參照臺灣高等法院暨所屬法院
    98年法律座談會刑事類提案第20號、第23號討論提案審查意
    見暨研討結果）。
六、至於罰鍰部分應由原處分機關俟上開緩起訴期間屆滿後，依
    異議人是否經撤銷緩起訴並受刑事追訴處罰之情形，暨參酌
    道路交通管理處罰條例第35條第8 項所定「經裁判確定處以
    之罰金低於本條例第92條第4 項所訂最低罰鍰基準規定者，
    應依本條例裁決繳納不足最低罰鍰」之意旨，另為適法之處
    理，併此敘明。
七、依道路交通管理處罰條例第87條第2 項、道路交通事件處理
    辦法第19條，裁定如主文。
中    華    民    國    99    年    12    月    27    日
                  交通法庭  法  官  朱嘉川
以上正本證明與原本無異。
如不服本裁定應於送達後5 日內向本院提出抗告狀。
                            書記官  陳聖儒
中    華    民    國    99    年    12    月    27    日

司法院資訊處製作；財團法人民間司法改革基金會備份。
